最高法院刑事判決　　　　　　　　　　　　　　　九十一年度台上字第六二六五號
　　上　 訴　 人　台灣高等法院台南分院檢察署檢察官
　　上訴人即被告　甲　○
右上訴人等因被告偽造文書案件，不服台灣高等法院台南分院中華民國八十九年五月
十七日第二審判決（八十八年度上訴字第一七九一號，起訴案號：台灣雲林地方法院
檢察署八十八年度偵字第三二五八號），提起上訴，本院判決如左：
    主  文
原判決撤銷，發回台灣高等法院台南分院。
    理  由
本件原判決認定上訴人即被告甲○有其事實欄所載之招集互助會，基於概括犯意，連
續偽造其附表所示之會員廖清和等人名義之標單標會，向活會會員詐取會款計新台幣
九百三十萬元。因而撤銷第一審科刑之判決，仍論處被告連續行使偽造私文書罪刑。
固非無見。
惟查：（一）、科刑判決認定之事實，倘與所採之證據不相適合，即屬證據上理由矛
盾，其判決當然違背法令。本件原判決事實認定被告於其附表編號一及二所示之互助
會，均有偽造會員李謀居名義之標單標會詐得會款（原判決第二頁第七行至第八行）
；於理由欄二之(二)，以被告供稱，原判決附表編號一之互助會，李謀居亦未標會為活
會，其私下已還清；而李謀居於第一審亦供述，該會其尚有一活會（原判決第三頁第
八行至第十一行，第四頁第三行至第四行），為認定被告有該部分犯行所憑之證據。
但李謀居於第一審係供稱其僅剩十五日之互助會（即原判決編號二之互助會）為活會
，其他均為死會（第一審卷第九十二頁），如果無訛，其應僅原判決附表二之互助會
為被告冒標，原判決事實認定及理由說明，與卷內資料不相適合，顯有判決理由矛盾
之違法。（二）、原判決事實認定被告於其附表編號二之互助會有偽造「阿良」（廖
良元之弟）名義之標單標會詐得會款，但於理由欄二之(三)，僅以被告供稱阿良未曾標
會，並非活會會員，為認定被告有此部分犯行之證據（原判決第四頁第八行至第十二
行）。但被告辯稱，未曾標會而非活會之會員均係經同意而借標云云，則廖良元之弟
即「阿良」者究有無同意借標？被告所辯何以不足採信？原判決未予調查審認，亦未
於理由加以指駁及說明，有證據調查未盡及理由不備之違法。（三）、原判決認被告
未在其附表編號一、二分別偽造廖豐東、毛慶元名義之標單標會，第一審判決此部分
之認定為不當（原判決第七頁第六行、第七行）；但並未詳為說明其認定之所憑，亦
有理由不備之違誤。以上，為檢察官及被告分別上訴意旨所指摘，或為本院得依職權
調查之事項，應認原判決有撤銷發回更審之原因。另原判決認標單係刑法第二百二十
條第一項規定之準文書，但未於論結欄援引該法條，發回更審後，宜注意及之，併予
敘明。
據上論結，應依刑事訴訟法第三百九十七條、第四百零一條，判決如主文。
中      華      民      國    九十一    年     十一     月      七      日
                              最高法院刑事第十二庭
                                  審判長法官  張  淳  淙
                                        法官  謝  俊  雄
                                        法官  蘇  振  堂
                                        法官  張  春  福
                                        法官  張  清  埤
      右正本證明與原本無異
                                              書  記  官
中      華      民      國    九十一    年     十一     月     十四     日
